【裁判字號】    94,訴,3761
【裁判日期】    951019
【裁判案由】    遺產稅
【裁判全文】
臺北高等行政法院判決
                                     94年度訴字第03761號
                              .
原      告  甲○○
訴訟代理人  蕭文峰  會計師
被      告  財政部臺北市國稅局
代  表  人  許虞哲（局長）
訴訟代理人  乙○○
上列當事人間因遺產稅事件，原告不服財政部中華民國94年9月
26日台財訴字第09400292300號訴願決定，提起行政訴訟。本院
判決如下：
    主  文
原告之訴駁回。
訴訟費用由原告負擔。
    事  實
一、事實概要：
    原告之母林秀峰於91年11月14日在美國發生車禍死亡，原告
    於92年7月28日辦理遺產稅申報，經被告核定被繼承人遺產
    總額為新台幣（下同）71,131,324元，淨額為28,780,219元
    ，應納稅額7,190,472 元。本件因被繼承人及其配偶方錦源
    、女方凱磊一家三口於美國因車禍同日罹難，原告原申報之
    死亡順序為方凱磊→林秀峰→方錦源，事後於93年6 月11日
    申請更正死亡順序為方凱磊→方錦源→林秀峰。另又申請增
    列扣除被繼承人91年度綜合所得稅應納未納稅捐71,814元，
    被告乃更正減除配偶扣除額4,000,000 元及增列應納未納稅
    捐71,814元，更正後變更核定遺產總額為71,131,324元，淨
    額為32,708,405元，應納稅額為8,486,773 元。原告不服，
    就死亡前未償債務及應納未納稅捐兩項，申請復查結果，除
    准予增列扣除應納未納稅捐97,167元外，其餘復查駁回，變
    更核定遺產淨額為32,611,238元，原告仍表不服，提起訴願
    ，亦遭駁回，遂向本院提起本件行政訴訟。
二、兩造聲明：
    (一)原告聲明：
      1.訴願決定、復查決定及原處分不利於原告部分均撤銷。
      2.訴訟費用由被告負擔。
    (二)被告聲明：
      1.駁回原告之訴。
      2.訴訟費用由原告負擔。
三、兩造爭點：
    被告核定系爭遺產總額為71,131,324元，淨額為32,708,405
    元，應納稅額為8,486,773元，經復查後，除准予增列扣除
    應納未納稅捐97,167元，改核定遺產淨額為32,611,238元外
    ，其餘未予變更，是否有據？
四、兩造陳述：
    (一)原告主張：
      1.繼承方凱磊財產及未償債務部分：
        (1)依據被告核定之死亡順序，林秀峰及方錦源繼承方凱
          磊之財產及賠償債務，又按民法第1148條規定，繼承
          人自繼承開始時，除本法另有規定外，承受被繼承人
          財產上之一切權利、義務；而同法第1153條規定，繼
          承人對被繼承人之債務，負連帶責任。繼承人相互間
          對於被繼承人之債務，除另有約定外，按其應繼分比
          例負擔之。故遺產內容應包括國內外財產及負債。本
          件方凱磊駕車肇事致對方死亡及重傷，肇事時其債務
          （侵權所應賠償）即已發生，因先有車禍而後死亡，
          此乃因果關係，其為生前債務自明，其賠償之事實亦
          已提供被告，亦為被告所不爭之事實；方凱磊前述債
          務54,353,400元，扣除其資產24,670,299元，其資產
          淨值仍屬負債，其金額為29,683,101元，依前述民法
          之規定應由繼承人按其應繼分比例分擔之；又方凱磊
          因無直系血親卑親屬，依民法第1138條規定其繼承人
          為父母，即方錦源與林秀峰；且依同法第1147條規定
          ，繼承，因被繼承人死亡而開始。被告既已核定方凱
          磊先於父母方錦源及林秀峰死亡，則依前述規定其負
          債亦應由父母按應繼分比例負擔之，應予增列繼承方
          凱磊應繼分比例分擔之債務金額為14,841,550元。
        (2)稅捐稽徵法第1條之規定，稅捐之稽徵，依本法之規
          定，本法未規定者，依其他有關法律之規定；第1條
          之1規定，財政部依本法或稅法所發布之解釋函令，
          對於據以申請之案件發生效力。但有利於納稅義務人
          者，對於尚未核課確定之案件適用之。又稅捐稽徵法
          相對於民法，為民法之特別法，有關稅捐之稽徵當應
          優先依據稅捐相關法令，而非依民法第11條規定辦理
          。又遺產及贈與稅法第17條第1項第9款已規定死亡前
          未償債務應自遺產總額中扣除，當依據財政部前述函
          釋規定辦理，該函釋已明文規定父（母）與子女同為
          罹難，得就常情認定其中可有先後死亡期間，依納稅
          人主張死亡之順序計算扣除額。該函雖僅列舉第2、3
          款，但其本文已明白指出就常情依納稅人主張認定死
          亡先後順序，既已認定有死亡先後當有繼承財產與債
          務之權利與義務；而未償債務與第2、3款同為扣除額
          ，該函釋雖未列舉，惟依其本文仍有其適用，依法理
          亦得「類推適用」。
      2.應納未納稅捐：
        (1)依據遺產及贈與稅法第17條第8款規定，被繼承人死
          亡前，依法應納之各項稅捐、罰鍰及罰金，應自遺產
          總額中扣除免徵遺產稅。原查機關既已核定方凱磊遺
          產稅2,557,277元，則其遺產稅仍屬繼承人方錦源及
          林秀峰所應繳納（因其為方凱磊之繼承人）之稅捐，
          遺產稅雖在繼承人方錦源及林秀峰死亡之後所核定，
          仍為其依法應繳納之稅捐，依前述之規定，被繼承人
          方錦源及林秀峰各應繳納1,278,638元，亦即被繼承
          人方凱磊死亡時已存在之遺產稅，係繼承人方錦源與
          林秀峰死亡前之應納未納稅捐，應准予扣除。又被告
          核定方錦源遺產稅22,274,618元，繼承人林秀峰與方
          思樺、方凱加、甲○○，依民法第1153條第2項規定
          仍應按其應繼分比例分擔之，因此被繼承人林秀峰仍
          應再分擔方錦源之遺產稅5,568,654元，合計其應納
          未納之遺產稅為6,847,292元，應予增列扣除額。
        (2)依據前述所繼承賠償債務之理由，應納未納之稅捐仍
          為扣除額，其理由亦有其適用。又被告如認為方凱磊
          、方錦源後死，其遺產稅不能由林秀峰繼承負擔，難
          道要認林秀峰先死，將其遺產稅轉由方凱磊、方錦源
          等負擔。否則，都不認列扣除，亦有剝奪納稅人依照
          遺產及贈與稅法規定應自遺產總額扣除應納未納稅捐
          之權利，於法不合云云。
      3.提出本件訴願決定書等件影本為證。
    (二)被告主張：
      1.未償債務部分：
        (1)本件原告原申報被繼承人林秀峰死亡前未償債務
          2,735,720 元，經被告初查查證結果具有確實證明，
          全數准予認列。復查主張增列被繼承人繼承其女方凱
          磊因肇事所應負擔之債務14,841,550元，因不符遺產
          及贈與稅法第17條第2 項規定，乃駁回其復查。
        (2)原告主張被告既已核定方凱磊先於其父母方錦源及林
          秀峰死亡，依民法第1148條規定，繼承人自繼承開始
          時，承受被繼承人財產上之一切權利義務，而方凱磊
          因未婚無直系血親卑親屬，依民法第1138條規定其繼
          承人為父母，又依同法第1153條規定，繼承人對被繼
          承人之債務，負連帶責任。繼承人相互間對於被繼承
          人之債務，除另有約定外，按其應繼分比例分擔之。
          方凱磊因肇事所應負擔之賠償債務54,353,400元扣除
          其資產24,670,299元，尚有負債29,683,101元，依規
          定應由其父母按應繼分比例分擔之，請求被告增列被
          繼承人繼承方凱磊之債務14,841,550元（29,683,101
          元÷2＝14,841,550元）云云，資為爭議。經查，按2
          人以上同時遇難，不能證明其死亡之先後時，推定其
          為同時死亡，為民法第11條所明定。本件被繼承人及
          其配偶方錦源與其女方凱磊三人死亡時間均係於91年
          11月14日下午3 時30分（復查決定書、訴願決定書及
          被告書狀誤載為3時25分），並無相關資料證明被繼
          承人之女方凱磊先亡。至於原告主張依稅捐稽徵法第
          1 條之1 適用財政部84年12月21日台財稅第
          842150681 號函釋規定認定方凱磊先亡乙節。查該上
          開函釋意旨係指父（母）與子女同為罹難，無法確認
          其為同時死亡者，得依納稅人主張死亡之順序計算遺
          產及贈與稅法第17條第1 項第1 款、第2 款或第3 款
          規定之扣除額。本件既經加州生死紀錄證明，被繼承
          人及其配偶與其女等三人於91年11月14日下午3 時30
          分同時死亡，則渠等之間互不繼承，又本件肇事地點
          在國外，該肇事所產生之損害賠償金，被告依遺產及
          贈與稅法第17條第2 項規定，否准增列被繼承人繼承
          方凱磊之債務14,841,550元，並無不合。綜上，本件
          應無民法第1153條規定之適用，原告主張增列被繼承
          人繼承方凱磊之債務14,841,550元，應無足採。
      2.應納未納遺產稅捐部分：
        原告訴稱，被告既已核定方凱磊之遺產稅為2,557,277
        元，因被繼承人及其配偶方錦源為方凱磊之繼承人，故
        其遺產稅應由其二人繳納，請求被告准予扣除被繼承人
        是項應納未納稅捐1,278,638元（2,557,277元÷2＝
        1,278,638元）。又被告核定方錦源遺產稅22,274,618
        元，被繼承人與方思樺、方凱加、甲○○同為繼承人，
        依民法第1153條第2項規定，繼承人相互間對於被繼承
        人之債務，除另有約定外，按其應繼分比例分擔之，因
        此本件被繼承人應再分擔方錦源之遺產稅5,568,654元
        （22,274,618元÷4＝5,568,654元）云云，惟依據前述
        加州生死紀錄證明，被繼承人及其配偶林秀峰與其女方
        凱磊三人死亡時間均係於91年11月14日下午3時30分，
        並無相關資料證明被繼承人之女方凱磊先亡，方錦源先
        被繼承人亡，是原告主張被繼承人及其配偶林秀峰為方
        凱磊之繼承人及被繼承人為方錦源君之繼承人乙節，應
        無足採。從而亦無應扣除被繼承人按應繼分負擔其女及
        其配偶遺產稅之情事，被告未准認列系爭未償債務扣除
        額6,847,292元（1,278,638元＋5,568,654元＝
        6,847,292元），並無不合。
      3.遺產及贈與稅法第17條遺產稅之扣除額立法理由略以，
        一般採總遺產稅制，多僅有基本免稅額等語。故原告
        所訴我國採總遺產稅制，就其在中華民國境內境外全部
        遺產，課徵遺產稅，其於國外發生之負債應准予減除，
        此為一般法律原則云云，顯對遺產稅基本定義有所誤解
        ，自無足採。
      4.憲法第19條規定，人民有依法律納稅之義務。此為租稅
        法律主義之基本根據。依前揭法令明文規定，凡經常居
        住中華民國境內之中華民國國民，死亡時遺有財產者，
        應就其在中華民國境內境外全部遺產，依本法規定，課
        徵遺產稅。被繼承人死亡前，未償之債務，具有確實之
        證明者，以在中華民國境內發生者為限得依規定扣除。
        本件因被繼承人方凱磊（原告之姊）於91年11月14日在
        美國發生車禍死亡，被告依遺產及贈與稅法規定否准扣
        除被繼承人於國外發生之車禍賠償款54,353,400元，洵
        無不合等語。
    理  由
一、原告起訴時，被告之代表人為張盛和，嗣已變更為許虞哲，
    並由許虞哲聲明承受訴訟，有其提出之聲明承受訴訟狀附卷
    可稽，核無不合，應予准許，合先敘明。
二、按凡經常居住中華民國境內之中華民國國民死亡時遺有財產
    者，應就其在中華民國境內境外全部遺產，依本法規定，課
    徵遺產稅；左列各款，應自遺產總額中扣除，免徵遺產稅：
    九、被繼承人死亡前，未償之債務，具有確實之證明者。被
    繼承人如為經常居住中華民國境外之中華民國國民，或非中
    華民國國民者，不適用前項第1 款至第7 款之規定；前項第
    8 款至第11款規定之扣除，以在中華民國境內發生者為限；
    繼承人中拋棄繼承權者，不適用前項第1 款至第5 款規定之
    扣除，行為時遺產及贈與稅法第1 條第1項 及第17條第1 項
    第9 款、第2 項各定有明文。且財政部83年6 月3 日臺財稅
    第831596724 號函略以，意外事故中，夫妻同為罹難者，除
    各有遺產稅免稅額外，其中一人得再加扣配偶扣除額等語；
    財政部84年12月21日臺財稅第842150681 號函略以，意外事
    故中，父（母）與子女同為罹難，無法確認其為同時死亡者
    ，得依納稅義務人主張死亡之順序計算扣除額等語。該等函
    釋核與相關法規，並無不合。又被繼承人死亡前，依法應納
    之各項稅捐、罰鍰及罰金，應自遺產總額中扣除，免徵遺產
    稅，行為時遺產及贈與稅法第17條第1 項第8 款亦定有明文
    。
三、本件原告之母林秀峰於91年11月14日在美國發生車禍死亡，
    原告於92年7月28日辦理遺產稅申報，經被告核定被繼承人
    遺產總額為71,131,324元，淨額為28,780,219元，應納稅額
    7,190,472元。本件因被繼承人及其配偶方錦源、女方凱磊
    一家三口於美國因車禍同日罹難，原告原申報之死亡順序為
    方凱磊→林秀峰→方錦源，事後於93年6 月11日申請更正死
    亡順序為方凱磊→方錦源→林秀峰。另又申請增列扣除被繼
    承人91年度綜合所得稅應納未納稅捐71,814元，被告乃更正
    減除配偶扣除額4,000,000元及增列應納未納稅捐71,814元
    ，更正後變更核定遺產總額為71,131,324元，淨額為
    32,708,405元，應納稅額為8,486,773元。原告不服，就死
    亡前未償債務及應納未納稅捐兩項，申請復查結果，除准予
    增列扣除應納未納稅捐97,167元外，其餘復查駁回，變更核
    定遺產淨額為32,611,238元，原告仍表不服，提起訴願，亦
    遭駁回等情，為兩造所不爭，且有上開各該函文、原處分、
    復查決定書及訴願決定書等件影本附原處分及訴願機關卷可
    稽。
四、原告主張就未償債務部分，被告既已核定方凱磊先於其父母
    方錦源及林秀峰死亡，方凱磊因肇事所應負擔之賠償
    債務54,353,400元扣除其資產24,670,299元，尚有負債
    29,683,101元，依法應由其父母按應繼分比例分擔之，故請
    求增列被繼承人繼承方凱磊之債務14,841,550元（
    29,683,101元÷2＝14,841,550元）。就應納未納遺產稅捐部
    分，被告既已核定方凱磊之遺產稅為2,557,277 元，因被繼
    承人及其配偶方錦源為方凱磊之繼承人，故其遺產稅應由其
    二人繳納，請求被告准予扣除被繼承人是項應納未納稅捐
    1,278,638 元（2,557,277 元÷2 ＝1,278,638 元）。又被
    告核定方錦源遺產稅22,274,618元，被繼承人與方思樺、方
    凱加、甲○○同為繼承人，依法被繼承人應再分擔方錦源之
    遺產稅5,568,654 元（22,274,618元÷4 ＝5,568,654 元）
    。且我國採總遺產稅制，就其在中華民國境內境外全部遺產
    ，課徵遺產稅，其於國外發生之負債應准予減除，此為一般
    法律原則云云，惟其主張為被告所否認。被告則稱本件被繼
    承人林秀峰及其配偶方錦源與其女方凱磊三人經加州生死紀
    錄證明，係於91年11月14日下午3 時30分同時死亡，則渠等
    之間互不繼承；又本件肇事地點在國外，該肇事所產生之損
    害賠償金，依法不應列為被繼承人繼承方凱磊之未償債務；
    且被繼承人林秀峰及其配偶方錦源與其女方凱磊三人之間互
    不繼承，亦無應扣除被繼承人按應繼分負擔其女及其配偶遺
    產稅之情事，故被告否准認列系爭未償債務扣除額
    6,847,292 元，並無不合等語，資為爭議。原告請求扣除未
    償債務及應納未納遺產稅捐，其請求有無理由，茲分別說明
    如下。
    (一)原告主張被告既已核定方凱磊先於其父母方錦源及林秀峰
五、關於未償債務部分
      死亡，而方凱磊因未婚無直系血親卑親屬，依法方凱磊因
      肇事所應負擔之賠償債務54,353,400元扣除其資產
      24,670,299元，尚有負債29,683,101元，應由其父母按應
      繼分比例分擔之，故請求被告增列被繼承人繼承方凱磊之
      債務14,841,550元（29,683,101元÷2 ＝14,841,550元）
      云云；經查，本件被繼承人林秀峰及其配偶方錦源與其女
      方凱磊三人，係因車禍事故於91年11月14日下午3 時30分
      同時死亡等情，有加州生死紀錄證明三紙影本附原處分卷
      可稽，而依民法第11條規定，應推定被繼承人及其配偶與
      其女方凱磊同時死亡，渠等3人 間互不繼承；原告之被繼
      承人林秀峰自無繼承其女方凱磊之未償債務之問題。至於
      原告主張依稅捐稽徵法第1 條之1適 用財政部84年12月21
      日台財稅第842150681 號函釋意旨認定方凱磊君先亡云云
      ；惟查，該函釋釋示所謂父（母）與子女同為罹難，無法
      確認其為同時死亡，得依納稅人主張死亡之順序計算扣除
      額，其意旨係為顧及納稅義務人權益，並未推定何者死亡
      在先，故不得據以認定方凱磊先於其父母方錦源及林秀峰
      死亡；且該函釋就扣除額已明文列舉係指遺產及贈與稅法
      第17條第1 項第1 款、第2 款或第3 款規定之扣除額，與
      本件原告主張同條項第9 款生前未償債務之情形有別，自
      無該等函釋之適用。故原告主張應類推適用該等規定及函
      釋，而列為本件之未償債務扣除額云云，於法尚非有據，
      並不足採。
    (二)又原告主張我國採總遺產稅制，就其在中華民國境內境外
      全部遺產，課徵遺產稅，其於國外發生之負債應准予減除
      ，此為一般法律原則云云；惟按遺產及贈與稅法第17條遺
      產稅之扣除額立法理由略以，一般採總遺產稅制，多僅有
      基本免稅額等語。故原告上開主張，應係對於我國所採遺
      產稅制之誤解，自非可取。
    (三)再者，憲法第19條規定，人民有依法律納稅之義務，此為
      租稅法律主義之基本根據。按遺產及贈與稅法第1 條第1
      項規定，凡經常居住中華民國境內之中華民國國民，死亡
      時遺有財產者，應就其在中華民國境內境外全部遺產，依
      本法規定，課徵遺產稅；又同法第17條第1 項第9 款及第
      2 項規定，被繼承人死亡前，未償之債務，具有確實之證
      明者，以在中華民國境內發生者為限，應自遺產總額中扣
      除，免徵遺產稅；就此核計遺產範圍與得扣除生前未償債
      務之範圍，形式上觀之，雖因範圍廣狹不同，似有未盡衡
      平之處；惟被繼承人之境外財產，雖列為課徵遺產稅之遺
      產範圍，但其容易隱匿，不易調查；故將不易查證之境外
      債務，排除於得扣除之未償債務之列，實際上可以避免境
      外債務查證之困難及不實之境外債務，其合於稽徵程序之
      經濟，亦符合衡平之關係。而基於此稅捐政策之立法考量
      ，與憲法第19條規定人民有依法律納稅之義務之意旨及憲
      法第23條所揭櫫法律保留及比例之原則，尚無相違；且被
      繼承人死亡前未償之債務，應自遺產總額中扣除，免徵遺
      產稅者，以在中華民國國境內發生者為限，亦為我國歷來
      實務見解所採認（最高行政法院78年度判字第2165號及79
      年度判字第1918號判決意旨參照）。準此，原告主張本件
      被繼承人林秀峰之女方凱磊於91年11月14日在美國發生車
      禍死亡而有車禍賠償之未償債務，被繼承人之遺產應扣除
      其繼承方凱磊於國外發生之車禍賠償之未償債務云云，於
      法未合，亦不足採。
六、關於應納未納遺產稅捐部分
    原告主張被告既已核定方凱磊之遺產稅為2,557,277 元，因
    被繼承人及其配偶方錦源為方凱磊之繼承人，故其遺產稅應
    由其二人繳納，請求被告准予扣除被繼承人是項應納未納稅
    捐1,278,638 元（2,557,277 元÷2 ＝1,278,638 元）。又
    被告核定方錦源遺產稅22,274,618元，被繼承人與方思樺、
    方凱加、甲○○同為繼承人，依法本件被繼承人應再分擔方
    錦源之遺產稅5,568,654 元（22,274,618元÷4＝5,568,654
    元）云云。惟查，依據前述加州生死紀錄所載，被繼承人及
    其配偶林秀峰與其女方凱磊三人死亡時間均係於91年11月14
    日下午3 時30分，並無相關資料證明被繼承人之女方凱磊先
    亡，方錦源先被繼承人亡，是原告主張被繼承人及其配偶林
    秀峰為方凱磊之繼承人及被繼承人為方錦源君之繼承人云云
    ，尚非可採。故本件核無應扣除被繼承人按應繼分負擔其女
    及其配偶遺產稅之情事，被告未准認列系爭未償債務扣除額
    6,847,292 元（1,278,638 元＋5,568,654 元＝6,847,292
    元），並無不合。
七、從而，被告核定本件系爭遺產總額為71,131,324元，淨額為
    32,708,405元，應納稅額為8,486,773 元，經復查後，除准
    予增列扣除應納未納稅捐97,167元外，其餘復查駁回，變更
    核定遺產淨額為32,611,238元，於法並無違誤。訴願決定遞
    予維持，亦無不合。原告徒執前詞，訴請撤銷，為無理由，
    應予駁回。
據上論結，本件原告之訴為無理由，依行政訴訟法第98條第3項
前段，判決如主文。
中    華    民    國    95    年    10    月   19     日
                       第五庭審判長法  官  張瓊文
                                   法  官  王碧芳
                                   法  官  蕭忠仁
上為正本係照原本作成。
如不服本判決，應於送達後20日內，向本院提出上訴狀並表明上
訴理由，如於本判決宣示後送達前提起上訴者，應於判決送達後
20日內補提上訴理由書（須按他造人數附繕本）。
中    華    民    國    95    年    10    月   19     日
                                   書記官  蕭純純


司法院資訊處製作；財團法人民間司法改革基金會備份。
